【裁判字號】    95,簡上,1179
【裁判日期】    951228
【裁判案由】    詐欺
【裁判全文】
臺灣高雄地方法院刑事判決            95年度簡上字第1179號
上  訴  人
即  被  告  丁○○
選任辯護人  歐陽志宏律師
上列上訴人因詐欺案件，不服本院高雄簡易庭中華民國95年8 月
31日95年度簡字第4576號所為第一審判決（聲請簡易判決處刑書
案號：臺灣高雄地方法院檢察署95年度偵字第13906 號，移送併
辦案號：臺灣基隆地方法院檢察署95年度偵字第2184號），提起
上訴，本院管轄之第二審合議庭判決如下：
    主  文
原判決撤銷。
丁○○連續幫助連續意圖為自己不法之所有，以詐術使人將本人
之物交付，處有期徒刑參月，如易科罰金，以銀元參佰元即新臺
幣玖佰元折算壹日。
    事  實
一、丁○○已預見提供自己之金融機構帳戶存摺、提款卡及密碼
    供他人使用，可能為他人利用於財產犯罪，其仍基於幫助詐
    欺集團成員從事犯罪之概括不確定故意，於民國 (下同)95
    年2 月19日之前某日，在不詳地點，以不詳代價，將其之前
    申辦之臺灣中小企業銀行岡山分行第00000000000 號帳戶之
    存摺、提款卡 (含密碼)提 供予姓名年籍不詳之詐欺集團成
    員使用；再於95年2 月20日，承前幫助他人詐欺取財之犯意
    ，前往第一商業銀行岡山分行申辦第00000000000000號帳戶
    ，並取得該帳戶之存摺、提款卡 (含密碼)後 ，旋將之提供
    予姓名年籍不詳之詐欺集團成員使用。嗣某不詳詐欺集團之
    成員基於意圖為自己不法所有之概括犯意，先後於(一)95年2
    月20日，在YAHOO ！奇摩拍賣網站上刊登拍賣廣告，佯稱欲
    出售「希望ONLINE」網路遊戲之虛擬貨幣，並留下00000000
    00號行動電話供聯繫。適案外人乙○○瀏覽網站時，看見此
    一拍賣廣告，誤以為對方欲進行真正買賣，即撥打上開電話
    連絡該詐欺集團成員，表示欲購買虛擬貨幣，歹徒即向乙○○佯稱須先轉帳價金始交付虛擬貨幣。乙○○不疑有他，隨
    即於95年2 月20日17時35分轉帳新台幣（下同）2000元至歹
    徒指定之丁○○前開臺灣中小企業銀行岡山分行帳戶。嗣乙○○在轉帳後撥打上開電話欲連絡交付虛擬貨幣事宜，均遭
    對方拒接並掛斷電話，乙○○始知受騙。(二)95年2 月28日在
    YAHOO 奇摩拍賣網站上刊登拍賣廣告，佯稱欲以1 比4500之
    代價出售網路線上遊戲天堂「天幣」，並留下0000000000號
    之行動電話供聯繫之用。適有甲○○於95年2 月28日凌晨2
    時許瀏覽網站時發現上述廣告，亦誤認對方係網路上欲進行
    真正買賣之賣家，隨即以上述電話與詐欺集團成員聯絡，表
    示欲購買5500元之「天幣」，並依照指示於同日凌晨2 時22
    分許，自基隆市○○路上某家中國信託商業銀行提款機轉帳
    5500元至丁○○上開第一商業銀行岡山分行帳戶。嗣甲○○
    於轉帳後撥打上開電話聯絡對方均遭拒接，方知受騙，遂報
    警處理因而循線查獲上情。
二、案經臺北市政府警察局文山第一分局移送臺灣高雄地方法院
    檢察署檢察官聲請簡易判決處刑及臺灣基隆地方法院檢察署
    檢察官移送併辦。
    理  由
壹、證據能力部分：
一、按「被告以外之人於審判外之言詞或書面陳述，除法律有規
    定者外，不得作為證據。」刑事訴訟法第159 條第1 項固定
    有明文。惟按「被告以外之人於審判外之陳述，雖不符前4
    條之規定，而經當事人於審判程序同意作為證據，法院審酌
    該言詞陳述或書面陳述作成時之情況，認為適當者，亦得為
    證據。當事人、代理人或辯護人於法院調查證據時，知有第
    159 條第1 項不得為證據之情形，而未於言詞辯論終結前聲
    明異議者，視為有前項之同意。」刑事訴訟法第159 條之5
    亦規定甚明。本件被害人乙○○、甲○○於警詢時之陳述，
    雖屬被告以外之人於審判外之言詞陳述，惟被告及其選任之
    於辯護人於本院調查證據時，知有上情而未於言詞辯論終結
    前聲明異議，本院審酌上開筆錄作成時，並無人情施壓或干
    擾，亦無不當取供之情形，認為以之作為本案之證據亦屬適
    當，是被害人乙○○、甲○○於警詢中之陳述，依刑事訴訟
    法第159 條之5 之規定，自得為證據，合先敘明。
二、復按，被告以外之人於偵查中向檢察官所為陳述，除顯有不
    可信之情況者外，得為證據，刑事訴訟法第159 條之1 第2
    項亦定有明文。蓋因檢察官與法官同為司法官署，且檢察官
    代表國家偵查犯罪，依法有訊問被告、證人及鑑定人之權力
    ，且須對被告有利、不利之情形均應注意，況徵諸實務運作
    ，檢察官實施刑事偵查程序，亦能恪遵法定程序之要求，不
    致有違法取證情事且可信度極高，是被告以外之人前於偵查
    中已具結而為證述，除反對該項供述得具有證據能力之一方
    ，已釋明「顯有不可信之情況」之理由外，不宜以該證人未
    能於審判中接受他造之反對詰問為由，即遽指該證人於偵查
    中之陳述不具證據能力，方符前揭法條之立法意旨。是證人
    甲○○於檢察官偵查時所為陳述（參見臺灣基隆地方法院檢
    察署95年度偵字第2184號卷宗第32頁、33頁），被告及其選
    任之辯護人於本院審判期日調查證據時表明，對於證人甲○○在偵查中之證詞沒有意見，並未曾提及檢察官在偵查時，
    對上揭證人甲○○有任何不法取供之情形，是上揭證人甲○○之陳述，客觀上並無顯不可信之情況，前揭證人於偵查中
    之證詞，自有證據能力，併予敘明。
貳、實體部分：
一、訊據上訴人即被告丁○○坦承有申辦上開2 個帳戶之事實，
    惟矢口否認上開犯行，辯稱：伊之帳戶存摺、提款卡於1 年
    前遺失了，一時疏忽均未掛失或報警，並沒有提供帳戶供人
    使用云云。惟查：
  (一)被害人乙○○、甲○○於上開時、地因誤認詐欺集團成員於
    網路上係進行真正買賣，經聯絡後匯款入該詐欺集團成員指
    定之被告上開金融帳戶後，對方即拒絕接聽電話方知受騙等
    情，業據被害人乙○○於警詢，及被害人甲○○於警詢、偵
    查中指訴明確，且有臺灣中小企業銀行岡山分行95年11月16
    日函附之第00000000000 號帳戶之交易明細表及開戶資料1
    份、第一商業銀行岡山分行95年11月14日一岡字第297 號函
    附第000-00000000000 號帳戶之之交易明細表及開戶資料1
    份、被害人乙○○提出之日盛國際商業銀行之提款機轉帳憑
    證、YAHOO 奇摩拍賣網站拍賣網頁1 張、被害人甲○○提出
    之中國信託商業銀行之提款機轉帳憑證匯款單、YAHOO 奇摩
    拍賣網站拍賣網頁1 張在卷可稽。
  (二)又被告於本院審理中初則辯稱其並未辦理第一商業銀行岡山
    分行第000-00000000000 號帳戶，經本院調取上開帳戶之開
    戶資料及向中央健康保險局高屏分局調取被告之就醫紀錄，
    被告得知上開帳戶開戶時確有檢附身分證、健保卡正本，且
    其於開戶當日亦有持健保卡前往「振華診所」就醫後，乃改
    供稱其確有申辦上開第一商業銀行岡山分行帳戶，惟該帳戶
    已遺失等語。則被告苟真未提供上開第一商業銀行岡山分行
    帳戶予他人使用，其自可供稱該帳戶遺失或遭竊，何以竟先
    辯稱未申辦該帳戶，經本院調取相關資料之後，始再改稱遺
    失？又被告於臺灣高雄地方法院檢察署95年度偵字第13906
    號案件95年7 月3 日偵查中辯稱其所有之臺灣中小企業銀行
    岡山分行之帳戶之存摺、提款卡，在1 年多前搬家時遺失了
    等語（見臺灣高雄地方法院檢察署95年度偵字第13906 號案
    卷第7 頁）。惟查，被告係在94年12月12日申辦前揭臺灣中
    小企業銀行岡山分行之帳戶，其在95年7 月3 日接受偵訊時
    所稱之1 年多前，彼時其根本尚未申辦前揭臺灣中小企業銀
    行岡山分行之帳戶，怎可能遺失上開帳戶存摺、提款卡？再
    者，金融機構帳戶係個人理財之重要工具，關係個人財產、
    信用之表徵，若金融帳戶果真遺失，為免遭人盜用，理應盡
    速掛失。惟依前揭臺灣中小企業銀行岡山分行帳戶之交易明
    細表所示，上開帳戶係94年12月12日以現金100 元開戶，開
    戶之後迄95年2 月19日之前，並無任何提款、存款之紀錄，
    自95年2 月19日起開始有密集之存款、提款紀錄，且均係當
    日存款之後，旋即當日提款一空。再依前揭第一商業銀行岡
    山分行帳戶之交易明細表觀之，上開帳戶係95年2 月20日以
    現金1100元開戶，開戶之後旋將1100元提領一空，翌日開始
    即有跨行轉帳之紀錄，並於95年2 月23日起開始有密集之存
    款、提款紀錄，且均係當日存款之後，旋即當日提款一空。
    顯見被告申辦之前揭臺灣中小企業銀行岡山分行帳戶係於95
    年2 月19日起遭不詳姓名者使用，而第一商業銀行岡山分行
    之帳戶則係95年2 月21日起遭不詳姓名者使用，苟被告真係
    遺失上開2 個帳戶，其連續遺失2 個金融帳戶，竟完全無動
    於衷而未辦理掛失，亦無報警處理，實與常情有悖。綜上所
    述，足見被告所辯其遺失前揭2 個帳戶等情，要屬臨訟杜撰
    之詞，委無足採。
  (三)自實施詐欺取財犯行之犯罪集團角度觀之，其等既知利用他
    人之帳戶掩飾犯罪所得，應非愚昧之人，當知社會上一般人
    如帳戶存摺、印章、提款卡、提款密碼遺失或遭竊，為防止
    拾（竊）得之人盜領存款或供作不法使用，必會於發現後立
    即報警或向金融機構辦理掛失止付，在此情形下，其等如仍
    以該帳戶作為犯罪工具，則在被害人將款項匯入該帳戶後，
    極有可能因帳戶所有人掛失止付而無法提領，則其等大費周
    章從事犯罪之行為，卻只能平白無故替原帳戶所有人匯入金
    錢，此等損人不利己之舉，聰明狡詐之犯罪集團應無可能為
    之。換言之，犯罪集團份子為確信帳戶所有人不會報警或掛
    失止付，確定其等能自由使用該帳戶提款、轉帳，應不會利
    用一般人遺失之金融帳戶作為人頭帳戶，方能恃無忌憚要求
    被害人匯款至該指定帳戶。又提款卡之密碼係帳戶使用人自
    行設定，如非帳戶使用人告知他人，他人實無從知悉該密碼
    為何，苟犯罪集團份子單純拾獲或收購遭竊、遺失之帳戶存
    摺及提款卡，亦應無可能輕易作為匯款及提款工具之可能，
    其為確保其犯罪所得，必先想盡辦法辦理變更密碼，否則，
    犯罪集團份子如欲自提款機領款遂行其犯罪，勢必須直接或
    間接向帳戶使用人收購或取得帳戶之存摺、提款卡 (含密碼
    )。 惟依前揭臺灣中小企業銀行岡山分行帳戶之交易明細表
    所示，上開帳戶於94年12月12日以現金100 元開戶，開戶之
    後迄95年2 月19日之前，並無任何提款、存款之紀錄，自95
    年2 月19日起開始有密集之存款、提款紀錄，但自94年12
    月12日起，並無任何變更密碼之紀錄，顯見被告應係直接提
    供上開帳戶之予存摺、提款卡 (含密碼)供 他人使用，該詐
    欺集團成員始有可能在未辦理變更密碼之情況下，放心使用
    該帳戶向他人詐取財物。再依前揭第一商業銀行岡山分行帳
    戶之交易明細表所示，上開帳戶於95年2 月20日以現金1100
    元開戶後，翌日開始即有跨行轉帳之紀錄，並於95年2 月23
    日起開始有密集之存款、提款紀錄，但其中亦無任何變更密
    碼之紀錄，基於同一理由，認被告亦係直接提供上開帳戶之
    予存摺、提款卡 (含密碼)供 他人使用。
  (四)又被告於本院95年12月14日審理時初則供稱其先後賣上開2
    個帳戶，嗣又改稱上開2 個帳戶是遺失了等語 (見當日審判
    筆錄)。 本院審酌前揭臺灣中小企業銀行岡山分行帳戶係於
    95 年2月19日起遭不詳姓名者使用，而第一商業銀行岡山分
    行之帳戶則係95年2 月21日起遭不詳姓名者使用 (見前述(三)
    )， 並非同一日遭不詳姓名者使用，且被告於本院95年12
    月14日審理中不經意供出其「先後」賣 (或遺失)上 開2 個
    帳戶，雖其供稱遺失上開2 個帳戶之情節，與事實不符 (見
    前述(三))， 惟其所供「先後」 (賣或遺失)之 情節，核與前
    揭帳戶之交易明細表相符，是本院認被告應係先、後提供上
    開2 個銀行帳戶之存摺、提款卡 (含密碼)予 詐欺集團成員
    使用，堪予認定。
  (五)刑法上之故意，可分為直接故意與不確定故意（間接故意）
    ，所謂「不確定故意」，係指行為人對於構成犯罪之事實，
    預見其發生而其發生並不違背其本意者，刑法第13條第2 項
    定有明文。查金融帳戶之申請甚為簡易方便，如有使用帳戶
    之需要，自可自行開戶，如非供作犯罪出入之帳戶或其他不
    法目的，應無隱匿自己名義帳戶而使用他人金融帳戶之必要
    ，且邇來利用刮刮樂、退稅、求職等名義詐欺取財之犯罪類
    型層出不窮，該等犯罪多數均係利用人頭帳戶作為出入帳戶
    ，並經媒體廣為披載，被告係成年且智力成熟之人，對此應
    知之甚詳，竟仍將上開銀行帳戶之存摺、提款卡 (含密碼)
    提供給前開不詳年籍之人使用，足見被告有容認姓名年籍不
    詳之人利用其帳戶犯詐欺取財罪之不確定故意，足見被告犯
    行明確堪予認定。綜上所述，本案事證明確，被告幫助詐欺
    取財犯行，堪予認定。
二、按刑法於94年1 月7 日修正，同年2 月2 日公布，並於95年
    7 月1 日施行，而新修正刑法第2 條第1 項之規定，係規範
    行為後法律變更所生新舊法律比較適用之準據法，於新法施
    行後，應適用新法第2 條第1 項之規定，為「從舊從輕」之
    比較。且比較時應就罪刑有關之共犯、未遂犯、想像競合犯
    、牽連犯、連續犯、結合犯，以及累犯加重、自首減輕暨其
    他法定加減原因 (如身分加減)與 加減例等一切情形，綜其
    全部罪刑之結果而為比較，再適用有利於行為人之法律處斷
     (最高法院85年度台上字第757 號判決要旨、最高法院95年
    5 月23日95年第8 次刑事庭會議決議參照)。
    茲比較新、舊法如下：
  (一)被告丁○○行為時，刑法第339 條第1 項所定之法定本刑，
    其中關於罰金部分，依罰金罰鍰提高標準條例第1 條前段規
    定，就其原定數額提高為10倍 (中華民國72年7 月27日司法
    院、行政院令發布，並自72年8 月1 日起施行：「依戡亂時
    期罰金罰鍰提高標準條例 (80年5 月6 日修正名稱為罰金罰
    鍰提高標準條例)第1條前段及第3 條規定將刑法定有罰金各
    條之罰金數額，均提高為10倍)。 及依現行法規所定貨幣單
    位折算新臺幣條例第2 條規定，以新臺幣元之3 倍計算，換
    言之，被告丁○○行為時之刑法第339 條第1 項之法定本刑
    ，就罰金部分，經折算為新臺幣後，為原定罰金數額之30倍
    ；而被告行為後，依95年6 月14日公布之刑法施行法第1 條
    之1 規定，中華民國94年1 月7 日刑法修正施行後，刑法分
    則編所定罰金之貨幣單位為新臺幣 (第1 項)。94 年1 月7
    日刑法修正時，刑法分則編未修正之條文定有罰金者，自94
    年1 月7 日刑法修正施行後，就其數額提高為30倍。但自72
    年6 月26日至94年1 月7 日新增或修正之條文，就其所定數
    額提高為3 倍 (第2 項)。 查刑法第339 條第1 項自72年6
    月26日至94年1 月7 日間並無修正，是依據前揭刑法施行法
    第1 條之1 之規定，刑法第339 條第1 項之法定本刑，自95
    年7 月1日 起，其罰金單位改為新臺幣，並就原訂數額提高
    為30倍，與刑法施行法第1 條之1 修訂前之數額並無不同。
    是本件無論適用行為時之刑法第339 條第1 項、罰金罰鍰提
    高標準條例第1 條前段 (提高為10倍)及 依現行法規所定貨
    幣單位折算新臺幣條例第2 條規定，或依裁判時之刑法第
    339 條第1項 、刑法施行法第1 條之1 規定，該條法定本刑
    之罰金數額均相同。惟按，被告丁○○行為時之刑法第33條
    第5 款規定：罰金：一元以上。依前述現行法規所定貨幣單
    位折算新臺幣條例第2 條之規定，折算為新臺幣後，為三元
    以上；而被告丁○○行為後，94年1 月7 日修正，同年2 月
    2 日公布，並於95年7 月1 日施行之刑法第33條第5 款規定
    ：罰金，新臺幣一千元以上，以百元計算之。比較新、舊法
    之結果，95 年7月1 日修正前之刑法第339 條第1 項之法定
    刑，就罰金部分，其最低度為新臺幣三元，而95年7 月1 日
    修正後之刑法第339 條第1 項之法定刑，就罰金部分，其最
    低度為新臺幣一千元，以修正前之刑法第339 條第1 項之規
    定較有利於被告丁○○。
  (二)刑法第56條連續犯之規定，業於94年1 月7 日修正刪除，同
    年2 月2 日公布，並於95年7 月1 日施行，本案被告先後2
    次提供銀行帳戶之存摺、提款卡 (含密碼)供 詐欺集團成員
    之犯行，及詐欺集團成員先後詐騙乙○○、甲○○2 人之犯
    行，因行為後新法業已刪除連續犯之規定，此刪除雖非犯罪
    構成要件之變更，但顯已影響行為人刑罰之法律效果，自屬
    法律有變更，依刑法第2 條第1 項規定，比較新、舊法結果
    ，仍應適用較有利於被告之行為時法律即舊法論以連續犯（
    最高法院95年第8 次刑事庭會議決議參照）。故本案被告及
    詐欺集團成員之犯行，所犯構成要件相同，時間緊接，顯均
    係基於概括之犯意為之，均應依修正前刑法第56條規定論以
    連續犯，並加重其刑。
  (三)綜合上述，就本案而言，比較新、舊法之結果，仍認以被告
    丁○○行為時之刑法規定較有利於行為人，自應依刑法第2
    條第1項 前段規定，一體適用修正前之刑法規定。
三、核被告丁○○所為，係犯修正前刑法第339 條第1 項之詐欺
    取財罪之幫助犯，被告幫助他人犯共同連續詐欺取財罪，依
    修正前刑法第30條第1 項前段規定，係屬幫助犯，爰依修正
    前刑法第30條第2 項規定減輕其刑。又本案被告先後2 次提
    供銀行帳戶之存摺、提款卡 (含密碼)予 詐欺集團成員之犯
    行，所犯構成要件相同，時間緊接，顯係基於概括之犯意為
    之，應依修正前刑法第56條規定，論以連續犯，並加重其刑
    。另本案之不詳詐欺集團成員先後詐騙乙○○、甲○○2 人
    ，足見該詐欺集團成員亦為連續犯，是被告上開連續幫助詐
    欺集團之連續詐欺行為，自應論以連續幫助連續詐欺取財之
    罪。又檢察官雖未就被告提供第一商業銀行岡山分行上開帳
    戶予詐欺集團成員之幫助詐欺犯行起訴，然該部分犯行與起
    訴部分之犯行既有連續犯之裁判上一罪關係，本院自得併予
    審理。原審以被告罪證明確，予以論罪科刑，固非無見。惟
    原判決認被告係一次交付提供2 個銀行帳戶予詐欺集團成員
    ，與事實不符，尚有未恰；被告以伊之帳戶存摺、提款卡於
    1 年前遺失了，一時疏忽均未掛失或報警，並沒有提供帳戶
    供人使用等語為由，提起上訴，為無理由；惟原判決既有上
    開瑕疵之處，自應由本院將原判決予以撤銷改判。爰審酌被
    告因貪圖小利，提供帳戶予詐欺集團行為，不僅助長社會犯
    罪風氣，亦使司法機關追緝犯罪更為困難，且其於犯罪後否
    認犯罪，未見悔意，本不宜寬恕；然念其前未曾受有期徒刑
    以上刑之宣告，有臺灣高等法院被告前案紀錄表1 份附卷可
    查，可見素行尚可，及其交付予他人使用之帳戶共計2 個，
    致使被害人乙○○、甲○○2 人共受有7500元之損失，其於
    本院審理中已與被害人乙○○、甲○○2 人達成和解，賠償
    其損失 (有匯款單2 紙在卷可證)等 一切情狀，量處如主文
    所示之刑。又本件被告丁○○犯罪時之刑法第41條第1 項前
    段規定：「犯最重本刑為5 年以下有期徒刑以下之刑之罪，
    而受6 個月以下有期徒刑或拘役之宣告，因身體、教育、職
    業、家庭之關係或其他正當事由，執行顯有困難者，得以1
    元以上3 元以下折算1 日，易科罰金。」，另依現行法規所
    定貨幣單位折算新臺幣條例第2 條規定，現行法規所定金額
    之貨幣為圓、銀元或元者，以新臺幣元之3 倍計算，及依修
    正前罰金罰鍰提高標準條例第2 條（現已刪除）規定，依刑
    法第41條易科罰金者，就其原定數額提高為10 0倍折算1 日
    ，故被告行為時之易科罰金折算標準，得以銀元100 元以上
    300 元以下折算1 日，經折算為新臺幣後，應以新臺幣300
    元以上900 元以下折算1 日。惟95年7 月1 日修正公布施行
    之刑法第41條第1 項前段則規定：「犯最重本刑為5 年以下
    有期徒刑以下之刑之罪，而受6 個月以下有期徒刑或拘役之
    宣告者，得以新臺幣1000元、2000元或3000元折算1 日，易
    科罰金。」比較修正前後之易科罰金折算標準，以95年7 月
    1 日修正公布施行前之規定，較有利於被告，則應依刑法第
    2 條第1 項前段，適用修正前刑法第41條第1 項前段規定，
    定其折算標準。是本件並依修正前刑法第41條第1 項前段、
    修正前罰金罰鍰提高標準條例第2 條（現已刪除）、現行法
    規所定貨幣單位折算新臺幣條例第2 條規定，諭知易科罰金
    之折算標準。
據上論斷，應依刑事訴訟法第455 條之1 第1 項、第3 項、第36
9 條第1 項前段、第364 條、第299 條第1 項前段，刑法第2 條
第1 項前段、刑法第30條第1 項前段、第2 項、第339 條第1 項
、修正前刑法第56條、修正前刑法第41條第1 項前段，刑法罰金
罰鍰提高標準條例第1 條前段、修正前刑法罰金罰鍰提高標準條
例第2 條 (現已刪除)， 現行法規所定貨幣單位折算新臺幣條例
第2 條，判決如主文。
本案經檢察官丙○○到庭執行職務。
中    華    民    國    95    年    12    月    28    日
                       刑事第九庭審判長 法  官  王啟明
                                        法  官  謝梨敏
                                        法  官  陳建和
以上正本證明與原本無異。
不得上訴。
中    華    民    國    95    年    12    月    28    日
                                        書記官  林姵妤


司法院資訊處製作；財團法人民間司法改革基金會備份。
